【裁判字號】    99,上易,776
【裁判日期】    990525
【裁判案由】    詐欺
【裁判全文】
臺灣高等法院刑事判決                 99年度上易字第776號
上  訴  人  臺灣臺北地方法院檢察署檢察官
被      告  乙○○
選任辯護人  龔君彥律師
上列上訴人因被告詐欺案件，不服臺灣臺北地方法院98年度易字
第27 06號，中華民國99年3月5日第一審判決（起訴案號：臺灣
臺北地方法院檢察署98年度偵字第1414號），提起上訴，本院判
決如下：
    主  文
原判決撤銷。
乙○○幫助共同意圖為自己不法之所有，以詐術使人將本人之物
交付，處拘役伍拾伍日，如易科罰金，以新台幣壹仟元折算壹日
。
    事  實
一、乙○○雖預見將自己之金融機構帳戶、提款卡供他人使用，
    可能成為人頭帳戶，依一般社會生活之通常經驗，將成為犯
    罪集團收取他人受騙款項之用，而幫助犯罪集團從事詐欺犯
    罪，仍不違背其本意，而基於幫助詐欺之不確定故意，於民
    國（97年9月7日，以不詳代價，在某不詳地點，將其所有之
    台新國際商業銀行忠孝分行（以下簡稱台新銀行）帳號0000
    0000000000號帳戶之提款卡及密碼，交付予某詐騙集團真實
    姓名年籍不詳之成年成員，供該員所屬之犯罪集團作為存、
    提、匯款之用，而以此方式幫助該犯罪集團向他人詐取財物
    。該詐騙集團成員共同基於意圖為自己不法之所有之聯絡，
    推真實姓名年籍不詳之某成年成員，於同日分別自稱係網路
    購物之賣家及郵局人員，向甲○○誆稱，其因貨到付款之表
    格填寫錯誤，造成12期分期扣款，須至提款機操作更正，致
    甲○○陷於錯誤，於同日15時許，至在中山北路二段之台新
    銀行提款機  依指示操作，陸續將新臺幣（下同）2萬元、1
    萬8,000元轉帳至乙○○之上開帳戶，再於16時許，至同路
    段彰化銀行提款機，將3萬5千元、4萬7千元分別轉帳至邱家
    豪之母邱何秀麗彰化商業銀行南臺中分行，及陳宏元彰化商
    業銀行臺南永康分行之帳戶中（邱家豪、陳宏元另行偵辦）
    。嗣經甲○○查覺異狀報警處理，經警於97年11月5日通知
    乙○○到案，始悉上情。
二、案經臺北市政府警察局大安分局報告暨甲○○於偵查中訴請
    臺灣臺北地方法院檢察署檢察官偵查起訴。
    理  由
壹、證據能力部分：
一、證人甲○○於警詢之證述，並無刑事訴訟法第159條之2所定
    「具有較可信之特別情況，且為證明犯罪事實存否所必要」
    之情形，且經被告之辯護人於原審審理時爭執在卷（見原審
    卷第26頁），本院爰未以上開證人警詢陳述為認定犯罪事實
    之依據，先予敘明。
二、本件認定事實所引用，除上開部分外，本件卷內所有卷證資
    料（包含人證與文書證據等證據），並無證據證明係公務員
    違背法定程序所取得；而檢察官、被告及其辯護人於審判期
    日對法院提示之卷證，除辯護人對被告以外之人警詢筆錄表
    示沒有證據能力外，餘均表示沒意見等語，且卷內之文書證
    據，亦無刑事訴訟法第159條之4之顯有不可信之情況與不得
    作為證據之情形。綜上，依刑事訴訟法第159條至159條之5
    之規定，本件認定事實所引用之本件卷證所有證據（包含人
    證與文書證據等證據），均有證據能力。
貳、實體部分：
一、訊據被告乙○○固坦承，有開立本件台新銀行帳號00000000
    000000號帳戶，惟失口否認有何幫助詐欺犯行，辯解如下；
  (一)被告辯稱：伊在97年9月8日家中整理伊錢包、卡片時，發現
    遺失上開帳戶及聯邦銀行之提款卡及身分證影本，馬上打電
    話向台新銀行辦理掛失，並未將之賣與詐騙集團，可能是前
    一日至中和南勢角找工作時不知何故遺失。伊所有帳戶之提
    款卡均以生日作為密碼，可能因此遭盜用帳戶。伊係因伊聯
    邦銀行之戶頭被鎖住，而於電話中向台新銀行表示，伊台新
    之帳戶可能為詐騙集團所用，僅係推測，並非知悉其帳戶已
    為詐騙集團所用，否則伊儘可將其名下之其他帳戶亦供詐欺
    集團使用，尚可獲更大利益。且伊致電台新銀行之電話有三
    通，自通話內容可見伊始終焦慮不安，甚為擔憂之情緒，足
    認伊尚無法確認其戶頭已遭凍結，益證伊確係遺失。而依現
    今工作應徵往往需要應徵者提供存摺或金融提款卡，且伊斯
    時正值待業，遂於97年9月6日自台新銀行帳戶提領100元做
    為車資，縱該帳戶已許久未使用，惟伊攜帶該帳戶提款卡外
    出求職並非不合常理。況伊亦於97年9月10日左右，在全國
    不動產公司覓得職位，自無可能自行將銀行提款卡交詐欺集
    團使用，圖得區區三、五千元，致自己銀行帳戶被全數凍結
    ，甚而無法再開新帳戶，致求職不遂。而9月6日為星期六之
    非上班日，台新銀行遂於9月8日星期一始將該100元之交易
    補登，致使人誤認伊提款卡遺失非實情。
  (二)辯護人再為被告辯以：公訴人未對被告之帳戶確係被告交付
    予詐欺集團之事實為舉證，自不得以被告未能舉證其提款卡
    確係遺失而認被告有罪。再本件被害人接獲詐騙集團電話後
    ，除將款項匯入被告台新銀行帳戶外，另有二筆款項匯入案
    外人邱家豪、陳宏元交付予不詳人所使用之帳戶，該二人稱
    係求職時交付予不明人士，與被告所稱之求職時不慎遺失之
    情形不同，被告與渠二人之行為並無計畫存在，且陳宏元亦
    經檢察官為不起訴處分，並無證據顯示，係被告將提款卡交
    由詐欺集團使用，被告亦應為無罪之判決。並請求向聯邦銀
    行調閱97年9月8日，被告向該行洽詢掛失事宜相關處理之錄
    音檔，證明被告係正常掛失。
二、惟查：
  (一)被告於93年3月11日，向台新銀行忠孝分行申請開設上開帳
    戶等情，業經被告坦承無訛，並有上開帳戶開戶資料1紙在
    卷可按（見偵查卷第22至24頁），且被害人甲○○於97 年9
    月7日前之某時許，接獲不詳之詐欺集團成員來電表示其先
    前於雅虎奇摩拍賣購物付款方式發生錯誤，將採分期方式扣
    款，若未立即前往金融機構自動櫃員機操作，將於當日開始
    扣款等語，被害人不疑有他，遂依指示於同日14時許，前往
    台新銀行自動櫃員機操作，自其帳戶內轉出金額3萬8,000
    元之款項至被告上開帳戶內等情，業經甲○○於原審審理時
    指訴綦詳（原審卷第58頁背面至第61頁背面），復有台新銀
    行自動櫃員機客戶交易明細表1紙及被告上開帳戶之歷史交
    易查詢表1紙（見偵查卷第17頁、第25至88頁），足認詐騙
    集團成員確有使用被告之帳戶收取詐欺款項。
  (二)雖被告堅稱上開帳戶提款卡於97年9月8日發現遺失，旋辦理
    掛失云云。然：
  1.被告係於93年3月11日，向台新銀行忠孝分行申請開設上開
    帳戶，做為加洲健康事業有限公司為其存入薪資之用，至96
    年1月15日該公司轉入26522元之薪資後，復於同年1月31 日
    ，以「線上貸」方式，向美商花旗銀行貸得20萬5640元，此
    二群款項為入帳外，餘均為以提款卡提領現金，97年3月10
    日以提款卡提領一萬元後，僅餘80元，同年6月20日有存款
    息117元入帳，97年9月6日12時49分，以提款卡提領100元後
    ，該帳戶內餘97元，嗣於同年月7日13時41分、43分由不詳
    姓名被害人匯入9萬9000元、1000元，旋於13時46分至50分
    ，經詐騙集團以每次2萬元之方式，分五次領罄，同日15時
    21 分、23分，由被害人甲○○匯入1萬8000元、2萬元，經
    詐騙集團於同日時29分提領3萬元等情，有被告台新銀行上
    開帳戶資金往來明細附卷可稽（見偵查卷第25-88頁）。
  2.被告於本院審理時自承，我在97年9月8日整理東西時，發現
    我的身分證影本和台新銀行、聯邦銀行的金融卡遺失，我打
    電話到台新，之後打給聯邦，之後才又打給台新，卷內台新
    銀行錄音帶有三通，我打給聯邦，最初說是要掛失、要補辦
    金融卡，但聯邦銀行告訴我，已被列為警示帳戶，說我名下
    的戶頭都被控管，不用掛失了，後來我又再一次打給台新等
    語（見本院審判筆錄第7頁）。而被告於97年9月8日20時55
    分以電話向台新國際商業銀行客服人員掛失金融卡、23時30
    分再次來電欲確認帳戶是否被鎖定，信用卡端專員轉接忙線
    ，故留下客戶資料，請銀行端專員回電，翌日0時23分，銀
    行端專員回電，客戶表示台新卡遺失，似遭詐騙集團使用（
    因欲使用本身之聯邦卡提領，發現遭鎖定）等情，固有台新
    銀行98年7月10日台新作文字第9810710號函附卷可稽（見前
    揭偵查卷第179頁）。
  3.依上開過程觀之，被告本件台新銀行帳戶原係93年間伊至加
    洲健康事業公司任職時所開設之薪資存款帳戶，96年1月間
    離職後，除同年月31日，以「線上貸」方式，向美商花旗銀
    行貸得20萬5640元外，即無款項入帳，餘均為提款，至97
    年9月6日中午提款100元後，該帳戶內僅餘97元，同年月7日
    13時許，即有不明被害人匯入10萬元、15時許被害人甲○○
    匯入3萬8000元，旋經詐騙集團領出13萬元，經甲○○於同
    日報警後，該帳戶旋被控管，被告則於9月8日晚間8時許向
    台新、聯邦銀行申掛失金融卡。惟被告始終供承，我在97年
    9月8日整理東西時，發現我的身分證影本和台新銀行、聯邦
    銀行的金融卡遺失，然依被告於97年9月8日23時30分，第二
    次打電話予台新銀行之電話錄音內容顯示，客服人員尚未說
    話時，被告電話端傳出某人說話聲，問被告「有沒有問公司
    ，還是公司還沒跟你要戶頭」、被告則對身邊某人說：「公
    司是說現在我的錢存不進去，我家人有誰，可以有存摺跟那
    個就直接用，薪水就直接我自己領」等語，業經原審勘驗後
    ，製有勘驗筆錄可稽（見原審卷第63頁），所辯與電話錄音
    內容所示不相符，究係被告自行整理物品時發現遺失，抑係
    被告經告知提款卡不能使用而故為遺失之申報，情節顯有不
    同。況被告向身邊之人稱：公司要求被告再提供他人之存摺
    等可供存款之物，被告薪資可領現金，可見被告當時工作之
    薪資，不因被告提款卡被控管而受影響，是被告顯無掛失之
    急迫理由。
  4.再依被告向台新銀行申報提款卡遺失之第三通電話之對話內
    容所示，被告已知其名下提款卡均喪失提款功能，僅餘變更
    密碼功能，並向銀行專員表示，伊經聯邦銀行之告知，已悉
    其卡片似遭詐欺集團使用，經客服人員建議被告報警處理，
    並於明日上班時間至分行臨櫃辦理、查詢時，被告自稱：「
    我裡面都是，我裡面是都沒錢了，所以應該不會有太嚴重。
    」，惟仍請求專員是否可為之查詢，該帳戶內是否有餘額、
    數額若干之情（見原審卷第64-66頁），顯與被告甫於二日
    前，即9月6日中午自該帳戶提領100元，就其戶內僅餘97 元
    之情，應知之甚詳等情，且與銀行專員通話時，亦自承，該
    帳戶裡面都沒有錢了，損失不會太嚴重之情節相違。被告應
    明知該帳戶內餘額不足100元，衡情豈須心急如焚，於午夜
    時分打電話向銀行詢問帳戶餘額及遭控管情形。
  5.被告復辯稱：97年9月7日在找工作中，亟須提出銀行帳戶供
    工作單位存入薪資云云，且於97年9月10日左右，在全國不
    動產公司找到工作，並提出名片為憑（見原審卷第29頁）。
    惟97年9月7日為星期日，公司行號於星期日營業徵員，已與
    常情相違，而依被告於97年9月8日23時30分，第二次打電話
    予台新銀行之被告對身邊某人說：「公司是說現在我的錢存
    不進去，我家人有誰，可以有存摺跟那個就直接用」等語，
    足認係被告將提款卡自行交付他人使用，因該人告知被告提
    供之提款卡已不能使用，被告始於97年9月8日晚間20時55
    分以電話向台新銀行為提款卡之掛失，直至其向聯邦銀行為
    掛失時，始悉所有卡片均喪失提款功能，始心急如焚，佯稱
    疑為詐集團所用，向台新銀行查詢，並急著確認帳戶餘額。
    況衡之一般民間公司行號，固多有將員工薪資直接轉入員工
    銀行帳戶者，惟常有要求員工至該公司設有薪資轉帳約定之
    銀行重開新戶，例如被告本件台新銀行戶，係伊在加洲健康
    事業公司任職時為薪資轉帳之用而開設，即為是例。縱要求
    員工提供帳戶，衡情應係提供存摺，供其登載，並非提出提
    款卡。且一般民間企業，薪資均係工作完後給付，豈有尚未
    工作，先行給付之理，是被告稱求職須攜帶提款卡云云，顯
    違常情。況上開第二通電話之錄音內容顯示，被告對身邊某
    人說：「公司是說現在我的錢存不進去，但薪資可直接給現
    金」等語，顯見被告已經提供提款卡供該公司使用，惟現無
    法存款，要求被告再行提供，惟薪資給付不受影響，試問何
    種公司會於夜間通知甫就職之員工，無法將薪資匯入員工帳
    戶。益見係將其台新銀行之帳戶，以不詳代價交予詐欺集團
    使用，豈知因被害人將款項匯入後，查悉受騙報警處理，致
    該帳戶遭控管，連帶使被告其他帳戶均遭控管，被告始悉如
    有一帳戶遭控管，將使伊其他帳戶均不能使用，只好以電話
    向台新銀行為掛失信用卡，以謀補救。
  6.雖被告於偵查中辯稱，伊於97年9月8日打電話至台新銀行掛
    失，銀行叫伊去中和錦和派出所找劉貴弘警官，因劉警官不
    在，有位顏警官與我接洽，叫我去中和偵查隊，二處均未作
    筆錄，直至大安分局通知我到案等語（見偵查卷第127頁）
    ，縱認被告前開至警局查詢情形為真，惟若如被告所辯，其
    提款卡遺失，除向銀行申報外，既有為詐欺集團所用之疑慮
    ，且前一日銀行專員亦向其表示，可報警處理，被告僅須至
    警察機關報案，填載報案記錄即可，前開查詢本案過程與被
    告警察機關申報提款卡遺失之行為，並無衝突，尚難因被告
    曾向警察機關查詢、曾向銀行申報遺失，即為被告有利之認
    定。況被告為心智正常之成年人，豈有僅與警方聯絡，而未
    留下任何書面報案紀錄之理。是被告所辯，係求職時不慎遺
    失云云，自難採信。
  7.雖被害人甲○○遭騙後除將3萬8000元匯入被告台新銀行之
    款項外，尚匯款3萬5千元、4萬7千元分別至邱何秀麗彰化商
    業銀行南臺中分行，及陳宏元彰化商業銀行臺南永康分行之
    帳戶中，固有卷附告訴人所提供之匯款收據在卷可憑。該二
    帳戶分係邱何秀麗之子邱家豪及陳宏元於97年9月2日、97年
    9月5日，交付予不詳之人使用，業經證人邱家豪、陳宏元於
    偵查中供述在卷，惟詐欺集團為分散風險，本就會以多種管
    道，委由不同之人蒐集銀行帳戶、提款卡，以為犯罪之用。
    邱家豪、陳宏元係以何種方式、何種原因交付帳戶資料供詐
    欺集團使用，上開二人是否因此犯罪，顯與被告無關，辯護
    人以被告與上開二人喪失提款卡占有之情形不同，且陳宏元
    亦經檢察官為不起訴處分云云，認被告與詐欺集團無關云云
    ，顯非可採。
  (三)再被告之帳戶遭詐騙集團使用，有被害人匯款至被告帳戶中
    ，且被告亦自承提款卡不在伊身上，檢察官之舉證責任已盡
    ，而被告有對其有利之事項有權提出證明，並請求調查對其
    有利之證據，辯護人將被告有利事項之調查請求權，誤為檢
    察官應盡之舉證責任，尚有誤解。
  (四)辯護人於原審審理時請求對被告為測謊，證明被告所辯為真
    ；於本院審理時請求向聯邦銀行調閱97年9月8日，被告向該
    行洽詢掛失事宜相關處理之錄音檔，證明被告係正常掛失。
    惟本件事證已明，被告請求測謊自無必要，再依被告與台新
    銀行電話錄音內容中，已證明被告所為與常情相違（詳前述
    ），縱被告曾於97年9月8日，向聯邦銀行洽詢掛失事宜相關
    處理之事之，該行於電話中曾表示為該提款卡可能為詐欺集
    團所用之情，亦不足為被告有利之認定，是上開證據之調查
    顯無必要，附此敘明。
三、按我國金融機構對於開立帳戶並無特殊資格及使用目的之限
    制，故凡有正當目的使用金融機構帳戶之必要者，均可自行
    前往申請開立帳戶，殊無借用他人帳戶使用之理，倘不自行
    申請設立帳戶，反無故向他人借用金融機構帳戶使用，依常
    理得認為其借用他人帳戶使用之行徑，極可能與財產性之犯
    罪密切相關，並藉此規避有犯罪偵查權限之機關循線追查之
    可能，此應為被告所得認知。況現今媒體報導中，或以購物
    付款發生錯誤、中獎、退稅、家人遭擄、信用卡款對帳或提
    款卡密碼外洩，疑似遭人盜領存款等事由，利用人頭帳戶作
    為轉帳帳戶，詐騙被害人至金融機構櫃檯電匯，抑或持提款
    卡至自動櫃員機依其指示操作，使被害人在不知情之狀況下
    依指示操作匯出款項後，隨即將之提領一空之詐騙手法，層
    出不窮，以被告係智慮成熟並具相當社會經驗之人而言，對
    此一犯罪型態，自難諉為不知。再者，帳戶之存摺、提款卡
    及密碼，均係關乎個人金融信用及隱私之重要物件，縱親如
    父母子女或夫妻，衡常若非出於特殊事由或目的，即無任意
    將之交由他方保管或使用，遑論將之提供不相熟識之他人使
    用。從而，被告上開帳戶之存摺、提款卡及密碼，若非經由
    被告交付並同意使用，則詐欺集團如何能肯認該帳戶之提款
    卡於脫離被告持有後，不致立即遭被告辦理掛失或暫停使用
    ，而放心、大膽遂行其詐欺取財犯行並以之充為收款之工具
    ，於要求被害人依指示逕將款項匯入或轉入上開帳戶後，旋
    即提領一空。益徵上開帳戶之存摺、提款卡及密碼係由被告
    提供予該詐騙集團成員使用甚明。
四、又刑法上之故意犯，可分為直接故意與不確定故意，所謂不
    確定故意即指行為人對於構成犯罪之事實，預見其發生而其
    發生並不違反其本意，刑法第13條第2項定有明文。而金融
    帳戶之存摺、提款卡及密碼，僅係供使用人作為存款、提款
    、匯款、轉帳之用，一般人均得自行向銀行申請開設帳戶並
    領取存摺、提款卡加以使用，並無任何特定身分之限制，倘
    其本意非在將該帳戶作為犯罪之不法目的或掩飾真實犯罪者
    身分之情況下，實無以他人名義之帳戶存摺、提款卡進行交
    易之必要。近來佯稱購物付款發生錯誤、退稅、欠款、查詢
    帳戶、中獎等方式詐欺之犯罪類型層出不窮，此類犯罪多利
    用人頭帳戶作為贓款出、入帳戶，廣經媒體披載，政府亦多
    所宣導，目的均在避免民眾受騙，被告係具相當社會經驗之
    人，其於審理過程中之應對、舉止均與常人無異，係具通常
    智識程度之人，對此應知悉甚詳。故其將前開帳戶之存摺、
    提款卡及密碼提供他人作為詐欺取財犯罪時收款之用，當為
    其所能預見，且其發生並不違背其本意，則被告主觀上確有
    幫助詐欺之不確定故意，應堪認定。
五、按刑法上之幫助犯，係對於犯罪與正犯有共同之認識，而以
    幫助之意思，對於正犯資以助力，未參與實施犯罪構成要件
    之行為者而言（參照最高法院88年度臺上字第1270號判決意
    旨）。被告係基於幫助該詐騙集團成員犯詐欺罪而提供提款
    卡、密碼等帳戶資料，且無任何積極證據證明其有參與實施
    詐欺取財之犯罪構成要件行為，核被告所為，係犯刑法第30
    條第1項、第339條第1項之幫助詐欺取財罪。被告所幫助之
    詐欺集團成員間，有犯意聯絡及行為分擔，均為共同正犯。
    又被告提供帳戶之提款卡、密碼等資料予詐騙集團成員之幫
    助犯行，應依刑法第30條第2項之規定，按正犯之刑減輕之
五、原審不察，誤為無罪判決，檢察官上訴為有理由，應予撤銷
    改判，審酌被告為具一般社會生活經驗之人，對於現今社會
    詐騙集團猖獗，若將私人帳戶提供他人使用，將成為犯罪人
    頭帳戶之可能，應可知悉，且被害人並因此由詐騙集團指示
    ，將遭詐騙款項轉入被告提供之帳戶而受有財產損失，所為
    已影響社會交易安全，並使犯罪之追查趨於困難及複雜，再
    參酌其為圖私利而犯罪、生活狀況、智識程度、被害人所生
    之損害等一切情狀，量處被告如主文所示之刑，並諭知易科
    罰金之折算標準。
據上論斷，應依刑事訴訟法第369條第1項前段、第364條、第299
條第1項前段，刑法第339條第1項、第30條第1項前段、第2項、
第28條、第41條第1項，刑法施行法第1條之1，判決如主文。
本案經檢察官劉斐玲到庭執行職務
中    華    民    國    99    年    5     月    25    日
            刑事第十六庭審判長法  官  陳晴教
                              法  官  許增男
                              法  官  王敏慧
以上正本證明與原本無異。
不得上訴。
                              書記官  丁淑蘭
中    華    民    國    99    年    5     月    25    日
附錄：本案論罪科刑法條全文
中華民國刑法第339條
（普通詐欺罪）
意圖為自己或第三人不法之所有，以詐術使人將本人或第三人之
物交付者，處 5 年以下有期徒刑、拘役或科或併科 1 千元以下
罰金。
以前項方法得財產上不法之利益或使第三人得之者，亦同。
前二項之未遂犯罰之。

司法院資訊處製作；財團法人民間司法改革基金會備份。
